ACORDAO-COMPLETO-2376881

ACÓRDÃO 12107/2020 ATA 38/2020 - PRIMEIRA CÂMARA

VISTOS, relatados e discutidos estes autos de recurso de reconsideração interposto por Inês Maria Correa de Arruda contra o Acórdão 6330/2018-TCU-Primeira Câmara.
ACORDAM os Ministros do Tribunal de Contas da União, reunidos em sessão da Primeira Câmara, ante as razões expostas pelo relator e com fundamento nos artigos 32, inciso I, e 33 da Lei 8.443/1992, em: 
9.1. conhecer do recurso de reconsideração para, no mérito, dar-lhe provimento parcial;
9.2. tornar insubsistentes os itens 9.1. e 9.2. do Acórdão 6330/2018-TCU-Primeira Câmara ;
9.3. com fundamento nos arts. 1º, inciso I, 16, inciso III, alíneas "b" e "c", 19 e 23, da Lei 8.443/1992, julgar irregulares as contas de Inês Maria Correa de Arruda, condenando-a ao pagamento do débito discriminado a seguir, atualizado monetariamente e acrescido dos juros de mora, calculados desde a data de ocorrência até a efetiva quitação, na forma da legislação vigente, fixando o prazo de 15 (quinze) dias, a contar do recebimento da notificação, para que comprovem, perante o Tribunal, o recolhimento da quantia ao Tesouro Nacional (214, inciso III, alínea "a", do Regimento Interno do TCU) :
	VALOR
	DATA

	R$ 17.210,10
	15/01/2007

	R$ 11.949,75
	12/12/2007

9.4. com fundamento no art. 57 da Lei 8.443/1992, aplicar a Inês Maria Correa de Arruda multa no valor de R$ 1.900,00, atualizada monetariamente desde a data do presente acórdão até a do efetivo recolhimento, se for paga após o vencimento, na forma da legislação vigente, fixando o prazo de 15 (quinze) dias, a contar do recebimento da notificação, para que comprovem, perante este Tribunal, o recolhimento ao Tesouro Nacional (art. 214, inciso III, alínea "a", do Regimento Interno do TCU) ; 
9.5. dar ciência da deliberação a recorrente e demais interessados.

Recurso de reconsideração em tomada de contas especial.

Primeira Câmara

Prefeitura Municipal de Caucaia - CE.

3. Interessados/Responsáveis/Recorrentes:
3.1. Interessado: Fundo Nacional de Assistência Social (01.002.940/0001-82)
3.2. Responsável: Inês Maria Correa de Arruda (XXX.745.103-XX)
3.3. Recorrente: Inês Maria Correa de Arruda (XXX.745.103-XX).

13.1. Ministros presentes: Benjamin Zymler (na Presidência), Walton Alencar Rodrigues (Relator), Bruno Dantas e Vital do Rêgo.
13.2. Ministros-Substitutos presentes: Augusto Sherman Cavalcanti e Weder de Oliveira.

ACORDAO-COMPLETO-2454087

Acórdão 1753/2021 - Primeira Câmara

WALTON ALENCAR RODRIGUES

Ministro Bruno Dantas.

Adoto, como parte do relatório, instrução elaborada pela Secretaria de Recursos (peças 92-93) :
INTRODUÇÃO
1.1.	Cuida-se de recurso de reconsideração (peças 75-77) interposto pela Sra. Inês Maria Correa de Arruda, ex-prefeita de Caucaia/CE, contra o Acórdão 6330/2018-TCU-Primeira Câmara (peça 54) , relator Min. Bruno Dantas, por meio do qual o Tribunal julgou tomada de contas especial instaurada em face de irregularidades na aplicação dos recursos federais repassados para a execução do Piso Básico Fixo (PBF) no âmbito da Política Nacional de Assistência Social (PNAS) , no exercício de 2007. 
1.2.	Transcreve-se a decisão recorrida:   
VISTOS, relatados e discutidos estes autos de tomada de contas especial instaurada pelo Ministério do Desenvolvimento Social e Combate à Fome (MDS) em razão de irregularidades na aplicação dos recursos federais repassados para a execução do Piso Básico Fixo (PBF) no âmbito da Política Nacional de Assistência Social (PNAS) , no exercício de 2007, 
ACORDAM os Ministros do Tribunal de Contas da União, reunidos em sessão extraordinária da Primeira Câmara, ante as razões expostas pelo Relator, em: 
9.1. com fundamento nos arts. 1º, inciso I, 16, inciso III, alíneas "b" e "c", e 19, da Lei 8.443/1992, julgar irregulares as contas de Inês Maria Correa de Arruda e condená-la ao pagamento do débito discriminado a seguir, atualizado monetariamente e acrescido dos juros de mora devidos, calculado desde a data de ocorrência indicada até sua efetiva quitação, na forma da legislação vigente, fixando o prazo de 15 (quinze) dias, a contar do recebimento da notificação, para que seja comprovado, perante este Tribunal, o recolhimento da quantia aos cofres do Fundo Nacional de Assistência Social (FNAS) , nos termos do art. 23, inciso III, alínea "a", da referida Lei, c/c o art. 214, inciso III, alínea "a", do Regimento Interno do TCU:  
	VALOR
	DATA

	R$ 624,19 
	15/01/2007 

	R$ 17.210,10 
	15/01/2007 

	R$ 110,50 
	27/02/2007 

	R$ 456,73 
	08/03/2007 

	R$ 110,50 
	12/09/2007 

	R$ 11.949,75 
	12/12/2007 

9.2. com fundamento no art. 57 da Lei 8.443/1992, aplicar a Inês Maria Correa de Arruda multa no valor de R$ 2.000,00 (dois mil reais) , atualizado monetariamente desde a data do presente acórdão até a do efetivo recolhimento, se for pago após o vencimento, na forma da legislação vigente, fixando o prazo de 15 (quinze) dias, a contar do recebimento da notificação, para que seja comprovado, perante este Tribunal, o recolhimento da quantia ao Tesouro Nacional, nos termos do art. 23, inciso III, alínea "a", da referida Lei, c/c o art. 214, inciso III, alínea "a", do Regimento Interno do TCU; 
9.3. com fundamento no art. 26 da Lei 8.443/1992, autorizar, se requerido, o pagamento da importância devida em até 36 (trinta e seis) parcelas mensais e consecutivas, fixando o prazo de 15 (quinze) dias, a contar do recebimento da notificação, para que seja comprovado, perante este Tribunal, o recolhimento da primeira parcela, e de 30 (trinta) dias, a contar da parcela anterior, para que seja comprovado o recolhimento das demais parcelas, devendo incidir sobre cada valor mensal os devidos acréscimos legais, na forma prevista na legislação vigente, além de alertar que a falta de comprovação do recolhimento de qualquer parcela importará no vencimento antecipado do saldo devedor, nos termos do art. 217 do Regimento Interno do TCU; 
9.4. com fundamento no art. 28 da Lei 8.443/1992, autorizar, desde logo, a cobrança judicial das dívidas, caso não atendida a notificação; 
9.5. com fundamento no art. 16, § 3º, da Lei 8.443/1992, c/c art. 209, § 7º, do Regimento Interno do TCU, remeter cópia deste acórdão à Procuradoria da República no Ceará, para adoção das medidas que entender cabíveis; 
9.6. dar ciência deste acórdão ao Ministério do Desenvolvimento Social e Combate à Fome (MDS) e à responsável;  
9.6. enviar cópia deste Acórdão à Procuradoria da República no Estado do Ceará, nos termos do § 7° do art. 209 do Regimento Interno do TCU, para a adoção das medidas que entender cabíveis. 
HISTÓRICO
1.3.	 Em exame, tomada de tontas especial, originada de denúncia, instaurada contra a Sra. Inês Maria Correa de Arruda, ex-prefeita do Município de Caucaia/CE (gestão 2005-2008) , em razão da impugnação parcial da aplicação dos recursos repassados pelo Ministério do Desenvolvimento Social e Combate à Fome (MDS) , atual Ministério da Cidadania, para a execução do Piso Básico Fixo (PBF) no âmbito da Política Nacional de Assistência Social (PNAS) , em repasses na modalidade fundo a fundo.
1.4.	Na fase interna da TCE, o MDS atribuiu à responsável o débito de R$ 89.465,73, em virtude da ausência de documentação comprobatória da boa e regular aplicação dos recursos, e de R$ 13.577,00, pela realização de gastos incompatíveis com o programa, totalizando R$ 103.042,73, em valores históricos. O Controle Interno anuiu a esse posicionamento.
1.5.	No âmbito do TCU, após a regular citação da ex-gestora, a unidade técnica (peça 51) propôs o acolhimento das alegações de defesa, tendo em vista que parte considerável da despesa tida como não comprovada teria sido atestada pelas novas peças agregadas aos autos e que a glosa de R$ 13.577,00 poderia ser elidida em razão de os recursos terem sido aplicados na aquisição e manutenção de equipamentos para oficinas comunitárias oferecidas à emancipação produtiva do público alvo do Sistema Único de Assistência Social (SUAS) . 
1.6.	O representante do Ministério Público junto ao TCU (MP/TCU) divergiu do encaminhamento proposto (peça 53) , apontando a existência de despesas sem a devida comprovação no montante de R$ 30.461,77, não obstante concordasse com o acolhimento das despesas incompatíveis com o programa, no valor de R$ 13.577,00.
1.7.	O Relator da decisão recorrida, Exmo. Ministro Bruno Dantas, acompanhou o parecer do Parquet de contas, ponderando que o princípio da insignificância, combinado com o princípio da economia processual, é aceito na jurisprudência desta Corte apenas quando os custos de cobrança possam ser maiores do que o valor impugnado, o que não se observaria nestes autos, já que o débito atualizado alcançava à época do decisum ora recorrido, o valor de R$ 57.215,40. 
1.8.	Prolatado o Acórdão 6330/2018-TCU-Primeira Câmara (peça 54) , foram opostos embargos de declaração pela responsável (peça 65) , os quais foram conhecidos e parcialmente acolhidos (peça 67) para, sem efeitos infringentes, suprir a omissão quanto à análise da responsabilização da ex-gestora, com a prolação do Acórdão 10848/2018-TCU-Primeira Câmara (peça 66) , mantendo-se no mais inalterados os termos do acórdão embargado.
1.9.	Examina-se, nesta oportunidade, recurso de reconsideração interposto pela Sra. Inês Maria Correa de Arruda (peça 75) . 
EXAME DE ADMISSIBILIDADE	
1.10.	Reitera-se o exame preliminar de admissibilidade (peças 79-80) , ratificado pelo Exmo. Ministro Walton Alencar Rodrigues (peça 82) , que conheceu do recurso interposto, suspendendo-se os efeitos dos itens 9.1, 9.2, e 9.4 do Acórdão 6330/2018-TCU-Primeira Câmara (peça 54) . 
EXAME DE MÉRITO
2.	Delimitação
2.1.	Constitui objeto do presente recurso de reconsideração definir se: 
	a) é forçoso reconhecer a nulidade do acórdão por violação ao contraditório e à ampla defesa;
	b) é possível reconhecer a boa e regular aplicação dos recursos repassados;
	c) a descentralização de funções promovida pela ex-gestora afastaria sua responsabilidade direta pela gestão orçamentário-financeira dos recursos do Piso Básico Fixo;
	d) é inaplicável a multa do art. 57 da Lei Orgânica do TCU, visto que a responsável não concorreu com dolo ou culpa para a produção do dano.
3.	Da violação do contraditório e da ampla defesa (peça 75, p. 5-8) 
3.1.	A recorrente alega que o lapso temporal de dez anos entre o fato gerador da condenação e a citação dos responsáveis na TCE prejudicou o exercício da ampla defesa, e que a notificação da autoridade administrativa na fase interna da tomada de contas não deveria ser levada em consideração, pois nessa fase não há previsão de realização de contraditório e ampla defesa, como o próprio Tribunal já reconheceu (p. 5-6) .
3.2.	Menciona a Instrução Normativa TCU 71/2012, que dispensa a instauração de tomada de contas especial quando houver transcorrido dez anos entre a data provável do dano e a primeira notificação dos responsáveis pela autoridade administrativa competente, e cita jurisprudência do TCU que determinou o arquivamento dos autos com base na referida Instrução Normativa (Acórdãos TCU 13.777/2014-Plenário, 2.755/2010-Plenário, 5.001/2010-2ª Câmara, e outros (p. 6-8) 
3.3.	Em virtude do longo transcurso de tempo, requer seja declarado nulo o Acórdão recorrido e, eventualmente, requer sejam desconsideradas as duas despesas que, por poucos meses, não se adequam no prazo mencionado (12/9/2007 e 12/12/2007) , as quais perfazem o reduzido débito no valor de R$ 12.060,25, o que demonstraria a boa-fé da recorrente e as falhas meramente formais não justificariam o julgamento pela irregularidade das contas.
Análise
3.4.	A recorrente retoma os argumentos exarados nos embargos de declaração opostos à peça 65, os quais foram devidamente refutados no voto condutor (peça 67) do Acórdão 10848/2018-TCU-Primeira Câmara.
3.5.	Imperioso reforçar que, para o cômputo do lapso temporal previsto no art. 6º, inciso II, da IN-TCU 71/2012, considera-se a primeira notificação da responsável pela autoridade administrativa, ainda na fase interna da tomada de contas especial: 
Art. 6º Salvo determinação em contrário do Tribunal de Contas da União, fica dispensada a instauração da tomada de contas especial, nas seguintes hipóteses:
 (omissis) 
II - houver transcorrido prazo superior a dez anos entre a data provável de ocorrência do dano e a primeira notificação dos responsáveis pela autoridade administrativa competente;
3.6.	Isso porque, não obstante o contraditório e a ampla defesa não sejam obrigatórios nessa fase, não há qualquer impedimento para que seja oportunizado o direito da autoridade ou agente responsável de se manifestar ainda durante o período inquisitório, até como medida de tempestividade e eficiência. Nesse sentido, foram feitas as notificações à Prefeitura acerca das irregularidades identificadas já em dez/2007 (peça 1, p. 17-19) , posteriormente em dez/2008 (peça 1, p. 32-34) e mais uma vez em jul/2015 (peça 1, p. 57-73) , todas antes da chegada da tomada de contas especial a esta Corte.
3.7.   	Cumpre acrescentar que a dispensa da instauração de tomada de contas especial constitui mera faculdade do Tribunal, o que se evidencia pelo caput do art. 6º "salvo determinação em contrário do Tribunal de Contas da União...", tanto na redação original da IN-TCU 71/2012, quanto na nova redação dada pela IN-TCU 76/2016.
3.8.	Esta Corte possui jurisprudência consolidada no sentido de que o mero transcurso de tempo não é razão suficiente para trancamento das contas ou para não abertura/arquivamento da tomada de contas especial, e que se comprovada a notificação do responsável ainda durante as apurações administrativas ou na fase interna da TCE, não há que se cogitar de prejuízo à ampla defesa:
Comprovado que o responsável teve ciência das irregularidades a ele imputadas antes do prazo de dez anos até a sua citação, ou seja, durante os procedimentos de exame das contas por parte da concedente ou no curso da fase interna da tomada de contas especial, não se configura prejuízo à defesa em decorrência do transcurso de tal prazo. (Acórdão 1304/2018-TCU-Primeira Câmara, relator Ministro Bruno Dantas) 
Comprovado que o responsável teve ciência das irregularidades apuradas no processo antes do prazo de dez anos até a instauração da tomada de contas especial e sua citação, ou seja, no curso da fase interna da tomada de contas especial ou durante os procedimentos de exame das contas por parte do concedente, não há que se falar em prejuízos à defesa em decorrência do transcurso de tal prazo, notadamente, quando se verifica que o convênio vigeu até período mais recente, diante das prorrogações de prazo concedidas. (Acórdão 1772/2017-TCU-Plenário, rel. Min. Augusto Sherman) 
O mero transcurso do tempo não é razão suficiente para o trancamento das contas ou para a não abertura de tomada de contas especial. É preciso que, além disso, haja fundadas razões para supor que o direito à defesa tenha sido prejudicado. A IN TCU 71/2012, assim como a revogada IN TCU 56/2007, condiciona a dispensa de instauração da TCE à inexistência de determinação em contrário do Tribunal. (Acórdão 67/2014-TCU-Plenário, rel. Min. Ana Arraes) 
O art. 6º da IN-TCU 71/2012 não tem aplicação automática em face do simples transcurso do prazo de dez anos antes da citação, devendo ser verificado, no caso concreto, se houve efetivo prejuízo à racionalidade administrativa, à economia processual, à ampla defesa ou ao contraditório. (Acórdão 3898/2016-TCU-Primeira Câmara, rel. Min. Bruno Dantas) 
3.9.	Diante do exposto, rejeita-se a preliminar de nulidade do acórdão, pela inexistência de prejuízo à defesa da responsável durante o curso desta TCE.
4.	Da regular aplicação dos recursos repassados (peça 75, p. 8-13) 
4.1.	A recorrente tece considerações sobre a disciplina legal do Piso Básico Fixo e dos Centros de Referência de Assistência Social (CRAS) , explicando haver três CRAS co-financiados com o Ministério do Desenvolvimento Social, e que desenvolvem uma série de atividades de atendimento psicossocial e convivência familiar e comunitária (p. 8-10) .
4.2.	Destaca que o objetivo principal das oficinas é o oferecimento de alternativas emancipatórias para enfrentamento da vulnerabilidade social das famílias, e indica os projetos pintura em tecido, cartonagem, "Patchwork", crochê e costura doméstica, atividades esportivas, manicure, pedicure, cabelereiro etc (p. 10) .
4.3.	Afirma que todos os cheques e notas fiscais recusados na prestação de contas referem-se à aquisição de materiais e equipamentos para uso nessas oficinas, e que os cheques não apresentados, números 850.021, 850.022, 850.024, 850.028, 850.056 e 850.077, foram requeridos ao Banco do Brasil e juntados à peça 76. De outro lado, alega que os respectivos processos de pagamento, apesar de constarem no cadastro do arquivo, não foram localizados fisicamente (p. 10-11) .
4.4.	Argumenta que os documentos acostados aos autos comprovam a execução dos serviços ou a entrega dos produtos, com no máximo algumas falhas formais, e faz referência a julgados do Tribunal nesse sentido, como os Acórdão 2306/2017-TCU-Segunda Câmara, TC Processo 029.231/2013-2, Ata nº 10/2015-2ª Câmara, e Acórdão 3235/2017-TCU-Segunda Câmara) (p. 11-12) .
4.5.	Aponta que a unidade técnica propôs julgar regulares com ressalvas as contas da recorrente, visto que o débito foi devidamente desconstituído, conforme proposta à peça 51.
 Análise
4.6.	A recorrente traz elementos adicionais aos autos, consistentes em cópia dos cheques a seguir listados:
	Cheque nº 
	Valor
	Peça 76, páginas

	850.056
	110,50
	1-4

	850.028
	456,73
	5-8

	850.024
	110,50
	9-12

	850.022
	17.210,00
	13-16

	850.021
	624,19
	17-20

	850.077
	11.949,75
	21-24

	Total
	                 30.461,67

4.7.	A recorrente junta ainda certidão emitida pela Secretaria de Administração e Recursos Humanos da Prefeitura de Caucaia, lavrada em 15/10/2018 e informando que 
A Coordenadora do Arquivo Municipal de Caucaia/CE, no exercício de suas atribuições, certifica que, foi solicitado cópia de todos os processos de contratação referente a execução do Piso Básico Fixo (PBF) no âmbito da Política Nacional de Assistência Social - PNAS. Entretanto, não foram encontrados os documentos relacionados aos cheques 850.021, 850.022, 850.024, 850.028, 850.056 e 850.077. Declaro, sob as penas da Lei, que as informações prestadas, correspondem ao inteiro teor da verdade.
4.8.	As cópias de cheques apresentadas correspondem às despesas não comprovadas que motivaram o parecer divergente do Ministério Público junto ao TCU (peça 53, p. 1) . A recorrente não juntou os documentos fiscais correspondentes (notas de empenho, nota fiscal, recibos) , sob a alegação indicada em certidão de que os respectivos processos de pagamento não foram encontrados.
4.9.	Uma análise mais atenta dos autos, entretanto, permite identificar a natureza das despesas não acolhidas.
4.10.	Quanto ao valor de R$ 456,73 (cheque 850028) , referido montante corresponde ao somatório de recolhimento do imposto de renda, no valor de R$ 195,74 e de imposto sobre serviços, em valor de R$ 260,99, conforme recibo à peça 21, p. 7, relativos a serviços prestados pela Cooperzil Cooperativa Prestadora de Serviços do Brasil, no montante R$ 12.592,72 (peça 21, p. 8) .
4.11.	Já o valor de R$ 110,50, relativo ao cheque 850024, refere-se ao recolhimento de IRRF e ISS, conforme indicado à peça 25, p. 1, recolhidos sobre serviços de transporte prestado pela Cooperativa de Transporte Alternativo de Vans de Caucaia, a qual recebeu o valor líquido de R$ 1.589,50 (peça 25, p. 6) , por meio do cheque 850.055.
4.12.  	O mesmo montante de R$ 110,50, relativo ao cheque 850026, refere-se ao recolhimento de IRRF e ISS, conforme indicado à peça 22, p. 1, recolhidos sobre serviços de transporte prestado pela Cooperativa de Transporte Alternativo de Vans de Caucaia, a qual recebeu o valor líquido de R$ 1.589,50 (peça 22, p.8) , por meio do cheque 850.023.
4.13.	O valor de R$ 624,19, relativo ao cheque 850.021, corresponde ao percentual de impostos de IRRF e ISS, de 3,5%, incidentes sobre um valor bruto de R$ 17.834,19, valor esse que deduzido dos impostos recolhidos, perfaz o valor líquido de R$ 17.210,00, correspondente ao cheque de nº 850.022 (peça 76, p. 13) pago à Cooperzil Cooperativa Prestadora de Serviços do Brasil. Referido valor de R$ 624,19 é o único recolhimento de impostos que carece de documentação indicativa, mas em razão do valor pago à Cooperativa destinatária, permite-se indicá-lo como recolhimento de tributos. 
4.14.	O valor de R$ 433,41, recolhido em impostos (peça 27) , corresponde ao percentual de 3,5% incidentes sobre um valor bruto de R$ 12.383,15, valor esse que deduzido dos impostos recolhidos perfaz o valor líquido de R$ 11.949,74, correspondente ao cheque nº 850.077 (peça 76, p. 21) pago à Cooperzil Cooperativa Prestadora de Serviços do Brasil.
4.15.	Tanto o cheque 850022, no valor de R$ 17.210,00 (peça 76, p. 13) quanto o cheque 850077, no valor de R$ 11.949,75 (peça 76, p. 21) foram emitidos em nome de Cooperzil Cooperativa Prestadora de Serviços do Brasil, destinatária de outros pagamentos acolhidos na prestação de contas (peça 21, p. 3) .  
4.16.	A bem da verdade, a demonstração cabal das despesas ficaria assegurada com a apresentação de outros documentos fiscais e recibos, que não foram trazidos ao processo em razão de não terem sido encontrados, conforme certidão apresentada pela recorrente. É certo também que declarações de terceiros possuem reduzida força probante, conforme entendimento dominante na Corte (v.g. Acórdão 817/2014-TCU-Segunda Câmara, rel. Min. Raimundo Carreiro, 2.835/2015-TCU-2ª Câmara, rel. Min. Augusto Nardes, 2.455/2013-TCU-Plenário, rel. Min. José Jorge e 3.210/2012-TCU-1ª Câmara, rel. Min. Ana Arraes) .
4.17.	Entretanto, há que se considerar no caso concreto que os valores ora questionados (R$ 30.461,67) correspondem a 2,6% do total recebido pelo Município de Caucaia em 2007 no âmbito da Política Nacional de Assistência Social, modalidade fundo a fundo, repassados no montante total de R$ 1.166.269,44 (peça 1, p. 13-15) , o que depõe a favor da boa-fé da gestora municipal. 
4.18.	Reduzido montante, aliado aos indícios de que os valores gastos correspondem a despesas aderentes aos objetivos do Programa do Piso Básico Fixo, seja no recolhimento de tributos incidentes, seja no pagamento a prestadores de serviço do Município, e das dificuldades de se obter documentação adicional após mais de dez anos da execução dos gastos, permitem considerar que a imputação de débito à ex-prefeita, ainda que parcial, com incidência de correção monetária por dilatado período temporal, consistiria em medida sobremaneira gravosa.
4.19.	Cumpre acrescentar ainda que a prescrição da pretensão punitiva incidiu sobre parte dos gastos que justificaram a imputação de multa à responsável. 
4.20.	O afastamento do débito e da multa revela-se medida aderente aos princípios da proporcionalidade e da razoabilidade. Consoante doutrina de Virgílio Afonso da Silva, a análise de proporcionalidade deve passar pelos exames da adequação (razoabilidade em sentido estrito) , da necessidade e da proporcionalidade em sentido estrito (SILVA, Virgílio Afonso da. O Proporcional e o Razoável. Revista dos Tribunais nº 798. 2002. p. 23-50) .
4.21.	Nesse sentido, se a manutenção do débito e da multa à recorrente pode se mostrar adequada aos imperativos legais, ou mesmo necessária ao resguardo dos princípios da legalidade e o da prestação de contas da Administração, de outra borda não se revelaria proporcional em sentido estrito, face às peculiaridades do caso concreto (reduzido montante face ao total de recursos transferidos, indícios de regularidade das despesas, longo lapso temporal, ausência de outras irregularidades imputáveis à gestora) . 
4.22.	Desse modo, considerando os princípios da verdade material e do formalismo moderado, informadores do processo de contas no TCU, bem como os da proporcionalidade e da razoabilidade, propõe-se dar provimento ao presente recurso de reconsideração, para afastar o débito e a multa imputados à recorrente, e julgar suas contas regulares com ressalvas. 
5.	Da inexistência de responsabilidade da ex-gestora (peça 75, p. 13-17) 
5.1.	A recorrente alega que a Lei Municipal 1.234/1999 promoveu ampla descentralização na execução das despesas de governo, sendo a Secretaria Municipal de Ação Social a responsável pela gestão, execução e prestação de contas, por meio dos auxiliares do Chefe do Poder Executivo (p. 13-14) .
5.2.	Aduz que imputar à recorrente a total responsabilidade pela fiscalização de todas as despesas municipais impor-lhe-ia uma tarefa hercúlea, e que cada Secretário, ordenador de despesas primário, detém conhecimentos específicos de sua área de atuação (p. 14) .
5.3.	Menciona Acórdão do TCU em que o Tribunal reconheceu afastadas as responsabilidades imputadas à recorrente em caso idêntico (Acórdão 10076/2011-TCU-Primeira Câmara) , e que a Secretaria de Recursos emitiu manifestação em que opina pelo julgamento regular das contas da recorrente, nos autos do TC Processo 008.003/2013-0 (p. 15-16) .
5.4.	Afirma não haver que se responsabilizar a recorrente por culpa in vigilando ou in elegendo, visto que conforme entendimento firmado pelo TCU, tal responsabilidade não impõe ao Prefeito o dever de fiscalizar todo e qualquer ato praticado pelos gestores municipais, conforme o Acórdão 5333/2011-TCU-Segunda Câmara (p. 16-17) .
Análise
5.5.	No que diz respeito especificamente à responsabilidade da ex-prefeita municipal em relação à correta aplicação dos recursos do Piso Básico Fixo, a questão foi devidamente analisada no voto condutor do acórdão recorrido (peça 67, p. 2) , em face de idênticas alegações apresentadas em sede de embargos:
13. Destaco o precedente invocado pela embargante, Acórdão 10076/2011-TCU-Primeira Câmara, no qual a própria gestora teve suas contas julgadas regulares com ressalva. A decisão se refere à tomada de contas especial, convertida a partir de auditoria de conformidade, que examinou a aplicação de recursos federais transferidos ao município de Caucaia/CE por meio de convênio.
14. Nos referidos autos, discutiu-se essencialmente a regularidade de atos concernentes a processos licitatórios. Tal análise não pode ser aplicada ao presente caso, pois aqui se cuida de despesas não comprovadas mediante documentos capazes de demonstrar, de forma efetiva, os gastos incorridos e o liame causal entre as despesas realizadas e os recursos federais recebidos.
15. Adicionalmente, a prefeita argui a existência de delegação de competência na gestão do SUAS à então Secretária de Assistência Social do município, Lúcia Macêdo, medida que encontraria respaldo na Lei Municipal 1.234/1999, atualmente regulada pela Lei Municipal 1.652/2005.
16. Os recursos destinados à assistência social são regidos pela Lei Federal 8.742/1993. Segundo o artigo 11 da referida lei, a descentralização dos serviços de assistência social indica que as ações das três esferas de governo, União, Estados e Municípios, devem ser realizadas de forma articulada, cabendo a coordenação e as normas gerais à esfera federal e a coordenação e execução dos programas às esferas estaduais e municipais.
17. Em outras situações de transferências de recursos federais na modalidade fundo a fundo, a exemplo do Fundeb e do SUS, o legislador federal conferiu expressamente a responsabilidade pela gestão aos secretários municipais das respectivas pastas. Não é o que se verifica na Lei 8.742/1993.
18. Além disso, há de se notar que a Lei Municipal 1.234/1999 promoveu uma descentralização ampla e genérica na execução dos atos de ordenação de despesas aos titulares das secretarias municipais.
19. Nesse contexto, compreendo a norma municipal como mera distribuição administrativa de atribuições, sem qualquer efeito sobre a responsabilidade da autoridade municipal por irregularidades identificadas na aplicação de recursos federais.
20. Com efeito, a ex-prefeita não pode furtar-se à responsabilidade pela lisura das despesas na execução do Piso Básico Fixo (PBF) . A irregularidade apurada nesta tomada de contas especial foi a ela imputada em razão do seu dever no que concerne à demonstração da boa e regular aplicação dos recursos, mediante correto emprego das verbas repassadas e adequada prestação de contas.
5.6.	Esta Corte tem assentado em seus julgados que o instituto da delegação consiste em manifestação da relação hierárquica que transfere atribuições ao agente delegado (secretários municipais) , mas que não exime o titular da delegação do dever de acompanhar os atos delegados. Nesse sentido, reproduz-se enunciados retirados da jurisprudência selecionada do TCU:
O instituto da delegação é uma manifestação da relação hierárquica que transfere atribuições ao agente delegado, mas não exime o autor da delegação do dever de acompanhar os atos praticados. Isso porque as prerrogativas e os poderes do cargo, tais como a supervisão, não são conferidos em caráter pessoal ao agente público, mas sim para o bom desempenho de seu papel institucional, sendo, portanto, irrenunciáveis. (Acórdão 830/2014-TCU-Plenário, rel. Min. Marcos Bemquerer) 
A delegação de competência não implica delegação de responsabilidade, competindo ao gestor delegante a fiscalização dos atos de seus subordinados, especialmente em situações nas quais, pela importância do objeto e pela materialidade dos recursos envolvidos, a necessidade de supervisão não pode ser subestimada. (Acórdão 2457/2017-TCU-Plenário, rel. Min. José Múcio Monteiro) 
A delegação de competência, bem como a tomada de decisões embasadas em pareceres de órgãos de assessoramento, não exime, por si só, a responsabilidade do gestor público. (Acórdão 1620/2015-TCU-Plenário, rel. Min. Bruno Dantas) 
5.7.	De outra vertente, esta Corte tem entendimento de que a responsabilidade da autoridade delegante pelos atos delegados não é automática ou absoluta, sendo imprescindível para definir essa responsabilidade a análise das situações de fato que envolvem o caso concreto. A falta de fiscalização (culpa in vigilando) , o conhecimento do ato irregular praticado ou a má escolha do agente delegado (culpa in eligendo) podem conduzir, se comprovados, à responsabilidade daquela autoridade (Acórdão 8028/2016-TCU-Segunda Câmara) .
5.8.	Da análise do presente processo, verifica-se que uma pequena porção da documentação fiscal relativa aos processos de pagamento adrede indicados não foi encontrada na Prefeitura, não obstante estejam identificados os cheques nominais, os valores relativos a recolhimento de tributos e os destinatários dos pagamentos, conjunto esse que permitiria, consoante análise acima, considerar devidas as despesas efetuadas, bem como afastada a responsabilidade pessoal da ex-gestora.  
5.9.	Desse modo, e de acordo com os argumentos expostos nos itens anteriores, propor-se-á o afastamento da responsabilidade da recorrente pelo débito e pela multa impostos, com o julgamento de suas contas regulares com ressalvas.
6.	Da inaplicabilidade da multa do art. 57 da Lei 8.443/1992 (peça 75, p. 17-20) 
6.1.	A recorrente advoga a ocorrência da boa-fé na gestão do Piso Fixo Básico, asseverando ter sempre agido com responsabilidade, coerência e boa-fé, e faz menção a Celso Antônio Bandeira de Mello sobre o referido princípio (p. 17-18) .
6.2.	Afirma que a aplicação da multa do art. 57 da Lei 8.443/1992 mostra-se desarrazoada, visto que apenas mínima parcela dos recursos transferidos do FNAS teve sua aplicação questionada, e aponta que a aplicação de multa pelo Tribunal é uma faculdade e não uma imposição da Corte de Contas, conforme seu arbítrio (p. 18-19) .
6.3.	Aduz que esta Corte possui o entendimento de que a multa do art. 57 da Lei Orgânica do TCU não é aplicável quando reconhecido que o responsável não concorreu com dolo ou culpa para a produção do dano, ou quando for reconhecida a sua boa-fé (p. 19) .
6.4.	Requer que o Tribunal entenda não subsistir débito a ser ressarcido, ou que, ainda que mantenha algum ressarcimento, seja reformado o Acórdão condenatório para excluir a multa imputada, uma vez que a execução do Piso Básico Fixo foi realizada com coerência e boa-fé, não havendo dolo ou culpa a serem imputados à responsável (p. 20) .
Análise
6.5.	É assente na jurisprudência desta Corte a responsabilidade pessoal do gestor pela comprovação da boa e regular aplicação dos recursos federais recebidos e a correspondente prestação de contas, e que a eventual responsabilização independe da comprovação de conduta dolosa (Acórdão 6235/2013-TCU-Segunda Câmara, rel. Min. André de Carvalho, 280/2009-TCU-2ª Câmara, rel. Min. José Jorge, 6.943/2015-TCU-1ª Câmara, rel. Min. Bruno Dantas e 635/2017-TCU-Plenário, rel. Min. Aroldo Cedraz) . 
6.6.	Entretanto, em virtude das análises precedentes, propõe-se dar provimentoao recurso para afastar o débito e a multa imputados à recorrente, com o julgamento de suas contas regulares com ressalvas.
CONCLUSÃO
7.1.	Das análises anteriores, conclui-se:
	a) não há que se cogitar da nulidade do acórdão por violação ao contraditório e à ampla defesa;
	b) é possível reconhecer a boa e regular aplicação dos recursos repassados, em razão: i) de a documentação faltante referir-se a pequena parcela dos gastos questionados; ii) da indicação do recolhimento de tributos, dentre essas despesas; iii) da existência de correlação entre os valores apresentados nas cópias de cheques trazidas aos autos e os valores de tributos recolhidos; da existência de cheques nominais a prestadores de serviços do Programa e da correlação de tais despesas com os objetivos do Piso Básico Fixo;
	c) que a descentralização de funções não afasta automaticamente a responsabilidade da autoridade delegante, mas dadas as circunstâncias do caso concreto, propõe-se afastar a responsabilidade pessoal da gestora como medida de razoabilidade e proporcionalidade;
	d) pelo conhecimento e provimento do recurso de reconsideração, para afastar o débito e a multa imputados, com o julgamento das contas da responsável regulares com ressalvas.
PROPOSTA DE ENCAMINHAMENTO
8.1.	Ante o exposto, submete-se à consideração superior a presente análise do recurso de reconsideração interposta pela Sra. Inês Maria Correa de Arruda contra o Acórdão 6330/2018-TCU-Primeira Câmara, propondo-se, com fundamento no art. 33, da Lei 8.443/1992:
a) 	conhecer e, no mérito, dar provimento ao recurso, para afastar o débito e a multa imputados à responsável nos termos dos itens 9.1 e seguintes do acórdão recorrido, e julgar suas contas regulares com ressalvas
b) 	dar ciência da deliberação que vier a ser prolatada aos responsáveis e interessados e à Procuradoria da República no Estado do Ceará.
2.	O Ministério Público divergiu parcialmente da unidade técnica (peça 94) :
Examina-se recurso de reconsideração interposto por Inês Maria Correa de Arruda, ex-prefeita de Caucaia/CE, contra o Acórdão 6330/2018-TCU-Primeira Câmara (peça 54) , por meio qual esta Corte julgou suas contas irregulares, a condenou ao recolhimento de débito no total de R$ 30.461,77 (valor histórico de 2007) e lhe aplicou multa de R$ 2.000,00 fundamentada no art. 57 da Lei nº 8.443/92.
A condenação ora recorrida decorreu da não apresentação de documentação hábil a comprovar a regularidade de despesas realizadas com recursos provenientes do Piso Básico Fixo (PBF) , no exercício de 2007, destinados à execução da Política Nacional de Assistência Social (PNAS) . Os pagamentos impugnados estão listados na seguinte tabela:
	Piso Básico Fixo
	Agência: 1041-3
Conta: 27.335-X

	Data
	Cheque
	Valor (R$) 

	15/01/2007
	850.021
	624,19

	15/01/2007
	850.022
	17.210,10

	27/02/2007
	850.024
	110,50

	08/03/2007
	850.028
	456,73

	12/09/2007
	850.056
	110,50

	12/12/2007
	850.077
	11.949,75

	Total (R$) 
	30.461,77

A Secretaria de Recursos, à vista de novos documentos trazidos aos autos pela recorrente, propôs dar provimento ao apelo para afastar o débito e a multa imputados à responsável e, assim, julgar suas contas regulares com ressalva.
No entender da unidade técnica, a ex-gestora teria demonstrado a regularidade das despesas efetuadas com os cheques nº s 850.028, 850.024, 850.056 e 850.021, os quais foram utilizados para efetuar o pagamento de impostos decorrentes de aquisições realizadas. Muito embora a recorrente não tenha apresentado a documentação necessária para demonstrar a regularidade das demais despesas contestadas, a Serur ponderou que o pequeno valor do débito e o decurso de mais de dez anos desde a ocorrência dos fatos justificariam desconsiderar o dano proveniente dos pagamentos cuja regularidade não foi comprovada.
Com as devidas vênias à unidade técnica, divirjo do entendimento de que seria possível a desconsideração do débito nesta etapa processual unicamente pelo fato de se tratar de valor de baixa materialidade. Como bem pontuou o Exmo. Ministro Bruno Dantas no voto condutor da decisão a quo (peça 55, p. 1) :
	"7. [...] o débito não pode ser integralmente excluído mediante a constatação de per si de que parte considerável das despesas tenha sido comprovada na defesa da responsável. O princípio da insignificância, combinado com o princípio da economia processual, é aceito na jurisprudência desta Corte apenas quando os custos de cobrança possam ser maiores do que o valor impugnado. 
	8. Tendo em vista que a presente TCE já se encontra em condições de ser julgada, não é possível afastar o ressarcimento do dano ao erário que, atualizado, alcança o quantum de R$ 57.215,40."
Assim, e tendo em vista que não foram trazidos aos autos documentos com o condão de demonstrar a regularidade dos cheques nº s 850.022 e 850.077, os quais, somados, perfazem o total de   R$ 29.159,85 (valor original) , opino pela manutenção da cobrança dessa parcela do débito.
Ante o exposto, este representante do Ministério Público de Contas manifesta-se parcialmente de acordo com a proposta de encaminhamento sugerida pela Serur na instrução de peça 92, e propõe a alteração do Acórdão 6330/2018-TCU-Primeira Câmara para excluir do débito as parcelas de R$ 624,19,              R$ 110,50, R$ 110,50 e R$ 456,73 do seu item 9.1, reduzindo-se, proporcionalmente, a multa imputada à recorrente.

8.1. Daniel Maciel de Menezes Silva (32.289/OAB-DF) e outros.

Subprocurador-Geral Paulo Soares Bugarin.

Tomada de contas especial. Ministério do Desenvolvimento Social e Combate à Fome. Transferência Fundo a Fundo. Política Nacional de Assistência Social (PNAS). Piso Básico Fixo (PBF). Não comprovação da boa e regular aplicação dos recursos transferidos. Gastos incompatíveis com o programa. Contas irregulares. Débito. Multa. Recurso de reconsideração. comprovação de algumas despesas. Afastamento parcial do débito e redução da multa. Conhecimento e provimento parcial.

TOMADA DE CONTAS ESPECIAL (TCE)

Secretaria de Recursos (SERUR); Secretaria de Controle Externo de Tomada de Contas Especial (SecexTCE).

Trata-se de recurso de reconsideração interposto por Inês Maria Correa de Arruda, ex-prefeita de Caucaia/CE, contra o Acórdão 6330/2018-TCU-Primeira Câmara, por meio do qual a responsável teve suas contas julgadas irregulares, com imputação de débito e multa, em razão da não apresentação de documentação hábil a comprovar a regularidade de despesas realizadas com recursos provenientes do Piso Básico Fixo (PBF) , no exercício de 2007, destinados à execução da Política Nacional de Assistência Social (PNAS.
Inês Maria Correa de Arruda alega violação do contraditório e ampla defesa; boa e regular aplicação dos recursos; ausência de responsabilidade, em razão da descentralização de funções; e, não ocorrência de dolo ou culpa. 
A Serur concluiu pela comprovação de parte das despesas e, considerando a baixa materialidade do dano residual, opinou pelo provimento do recurso.
O Parquet divergiu quanto ao total afastamento do débito. Propôs abatimento das parcelas comprovadas e redução proporcional da multa. 
Ratifico o conhecimento do recurso, por preencher os requisitos atinentes à espécie. 
Quanto ao mérito, alinho-me ao posicionamento adotado pelo Parquet. 
Não procedem argumentos sobre prejuízo à defesa e ausência de responsabilidade, dolo e culpa.
A responsável foi notificada dentro do prazo previsto do artigo 6º da IN TCU 71/2012. Ademais, eventual prejuízo à defesa, decorrente de lapso temporal entre os fatos e a citação deve ser devidamente comprovado. 
Como principal gestora, tinha o dever de prestar contas dos recursos recebidos e o acórdão recorrido consignou, corretamente, que a descentralização de funções não era capaz de afastar sua responsabilidade, pois tinha o dever de acompanhar os atos delegados. 
Muito embora nos atos de administração o dolo se presuma, a responsabilização, no âmbito do TCU, independe da existência de dolo ou má-fé. A não comprovação da boa e regular aplicação dos recursos demonstra culpa em sentido estrito e demanda o ressarcimento do dano causado e aplicação da multa proporcional. 
Quanto à boa e regular aplicação de recursos, a recorrente juntou aos autos cópias de cheques cujos valores têm correlação com os valores de tributos correspondentes a serviços prestados dentro dos objetivos do Piso Básico Fixo.
Restaram sem comprovação os cheques 850.022 e 850.077, equivalentes a 2,6% dos recursos recebidos pelo Município, em 2007.
Anuo ao posicionamento do Parquet, segundo o qual, na presente fase processual não pode ser afastado o débito residual, tendo em vista baixa materialidade. 
Como consignou o E. Relator a quo:
 (...) O princípio da insignificância, combinado com o princípio da economia processual, é aceito na jurisprudência desta Corte apenas quando os custos de cobrança possam ser maiores do que o valor impugnado. 
O presente processo foi devidamente constituído e julgado, restando apenas as fases recursal e de cobrança, o que não justifica arquivamento de débito residual com valor histórico de R$29.159,85. 
Pelo exposto, conheço do recurso de reconsideração para, no mérito, dar-lhe provimento parcial, deduzindo da dívida apurada as parcelas referentes aos impostos recolhidos e diminuindo, proporcionalmente, o valor da multa aplicada. 
Feitas essas considerações, voto por que o Tribunal de Contas da União aprove o acórdão que ora submeto à apreciação deste Colegiado.
TCU, Sala das Sessões Ministro Luciano Brandão Alves de Souza, em 27 de outubro de 2020.
WALTON ALENCAR RODRIGUES 
Relator